臺灣臺北地方法院民事判決　　　　　九十三年度簡上字第三一二號
　　上　訴　人　聯邦商業銀行股份有限公司
　　法定代理人　乙○○
　　訴訟代理人　甲○○
　　被　上訴人　丙○○
　　訴訟代理人　丁○○
當事人間清償債務事件，上訴人對於中華民國九十三年二月二十三日本院台北簡易庭
九十二年度北簡字第二六八００號第一審判決提起上訴：
    主  文
原判決除確定部分外廢棄。
被上訴人應再給付上訴人新台幣捌萬零壹佰柒拾肆元及自民國九十二年八月二十六日
起至清償之日止，按日息萬分之五‧四計算之利息，暨延滯第一個月新台幣一百五十
元，延滯第二個月新台幣三百元，延滯第三個月至第五個月按月新台幣六百元之違約
金。第一審（除確定部分外）及第二審訴訟費用，由被上訴人負擔。
    事  實
一、上訴人起訴主張：被上訴人於民國（下同）八十七年六月二十四日與上訴人訂立
    信用卡使用契約，並領用信用卡（威士卡號：0000000000000000號；萬事達卡號
    ：0000000000000000號）使用，依約被上訴人即得於財團法人聯合信用卡處理中
    心等之特約商店記帳消費，但應於次月繳款截止日前向上訴人清償，逾期應另給
    付按日息萬分之五點四計算之利息，暨按延滯第一個月當月計付新臺幣（下同）
    一百五十元，延滯第二個月當月計付三百元，延滯第三個月至第五個月每月計付
    六百元之違約金。詎被上訴人自八十七年七月五日起至九十二年八月二十六日止
    ，於上訴人之特約商店共消費記帳二十五萬八千二百四十一元，其中二十五萬三
    千九百七十五元為消費款；四千一百一十六元為循環利息；一百五十元為違約金
    ，均未按期給付等情，求為依約判命被上訴人給付二十五萬八千二百四十一元，
    及其中二十五萬三千九百七十五元自九十二年十月五日起至清償日止，按日息萬
    分之五點四計算之利息，暨延滯第一個月一百五十元，延滯第二個月當月計付三
    百元，延滯第三個月至第五個月者，每月計付六百元違約金之判決。（其中十七
    萬七千九百十一元及其利息暨違約金部分，經審判命被上訴人給付，未據被上訴
    人聲明不服，已告確定。）上訴人提起上訴，並聲明：(一)原判決不利於上訴人部
    分廢棄。(二)右廢棄部分，被上訴人應給付上訴人八萬零一百七十四元及自九十二
    年十月五日起至清償之日止，按日息萬分之五點四計算之利息，暨延滯第一個月
    一百五十元，延滯第二個月當月計付三百元，延滯第三個月至第五個月者，每月
    計付六百元之違約金。
二、被上訴人則以：依上訴人所提「歷史帳單」第一頁，將八十七年八月、同年九月
    之帳單相較，可見上訴人係將「利息費用」四十二元加入「本期餘額」七千四百
    七十二元。是上訴人除採計「循環利息」外，尚有「複利計息」、「延滯罰金」
    之剝削，年息顯逾越民法第二百零五條年息百分之二十之規定。惟原審就上訴人
    否認有複利計算之事未有論斷，亦未指出不適用民法第二百零七條之理由。爰請
    求依民法第二百五十二條之規定，請求將違約金酌減至相當數額。又被上訴人僅
    為研究所學生，上訴人未經徵信即發予額度三十萬元之信用卡，應自負全責云云
    ，資為抗辯。
三、原審判命被上訴人給付十七萬七千九百十一元及其中十七萬三千六百五十一元自
    九十二年十月五日起至清償日止按日息萬分之五點四計算之利息，暨延滯第二個
    月當月計付三百元，延滯第三至第五個月，每月計付六百元之違約金，並為假執
    行之宣告，而駁回上訴人其餘之請求。被上訴人就其敗訴部分未據聲明不服，已
    告確定。上訴人就其敗訴部分提起上訴，聲明：(一)原判決不利於上訴人部分廢棄
    。(二)右廢棄部分，被上訴人應給付上訴人八萬零一百七十四元及自九十二年十月
    五日起至清償之日止，按日息萬分之五點四計算之利息，暨延滯第一個月一百五
    十元，延滯第二個月當月計付三百元，延滯第三個月至第五個月者，每月計付六
    百元之違約金。被上訴人則求為判決駁回上訴。
四、本件上訴人主張被上訴人於八十七年六月二十四日與上訴人訂立信用卡使用契約
    ，並領用信用卡（威士卡號：0000000000000000號；萬事達卡號：000000000000
    0000號）使用，依約被上訴人即得於財團法人聯合信用卡處理中心等之特約商店
    記帳消費，但應於次月繳款截止日前向上訴人清償，逾期應另給付按日息萬分之
    五點四計算之利息，暨按延滯第一個月當月計付一百五十元，延滯第二個月當月
    計付三百元，延滯第三個月至第五個月每月計付六百元之違約金。詎被上訴人自
    八十七年七月五日起至九十二年八月二十六日止，於上訴人之特約商店共消費記
    帳二十五萬八千二百四十一元，其中二十五萬三千九百七十五元為消費款；四千
    一百一十六元為循環利息；一百五十元為違約金，均未按期給付等情，業據其提
    出被上訴人所不爭執之信用卡申請書、約定條款、歷史帳單、消費帳單明細查詢
    、全行代理收款申請書等件（見原審卷第五頁至第二七頁）為證。經查被上訴人
    持有萬事達卡號：0000000000000000號之信用卡最後一次繳款日期係九十二年八
    月十九日（還款六千零八十二元），該期餘款為十六萬八千四百六十六元，被上
    訴人復於同年八月二十六日消費五千一百八十五元，並增加利息費用三千元，餘
    額計為十七萬六千百五十一元；被上訴人另持有威士卡號：0000000000000000號
    之信用卡於同年九月則有一百五十元之消費款，加計利息費用一千一百十六元後
    ，餘額計八萬一千五百九十元，而萬事達卡號0000000000000000號之信用卡欠款
    十七萬六千百五十一元與威士卡號0000000000000000號之信用卡欠款八萬一千五
    百九十元，合計為二十五萬八千二百四十一元（見原審卷第二六頁），是上訴人
    主張被上訴人於上訴人之特約商店共消費記帳二十五萬八千二百四十一元等語，
    信屬可取。
五、被上訴人雖抗辯上訴人將依本金計算出之利息再次滾入本金中計息，故違反民法
    第二百零七條不得以複利計算之規定，且上訴人除採計「循環利息」外，尚有「
    複利計息」、「延滯罰金」之剝削，年息顯逾越民法第二百零五條年息百分之二
    十之規定，被上訴人僅為研究所學生，上訴人卻發予額度三十萬元之信用卡，應
    自負全責云云。惟按民法第二百零七條第二項明定前項規定，如商業上另有習慣
    者不適用之，且利息已依法滾入原本再生利息者，其已滾入原本再生利息，即為
    原本之一部，不得仍指為利息（最高法院二十六年渝上字第九四八號判判參照）
    。經查依兩造所簽訂之信用卡約定條款第十一條約定：「甲方得選擇循環信用方
    式彈性付款，每月最低付款額為信用卡額度內消費（含預借現金）金額之百分之
    五（不得低於新臺幣一千元）加上超過信用額度之消費現金金額以及循環信用利
    息、遲延利息、年費、其他手續費、掛失費（如預借現金手續費、掛失費．．．
    等等），惟繳款後剩餘未付款項不足新臺幣一千元，則當期帳日發生之循環利息
    ，不予計收。．．．乙方現採各筆帳款之銀行入日為起息日，以日息萬分之五點
    四計算至甲方完全付清為止，．．．並依下列方式按月計付逾期手續費（即違約
    金）；延滯第一個月當月計付一百五十元，延滯第二個月當月計付三百元，延滯
    第三個月（含）以上者計付逾期手續費六百元，超過六個月（含）以上則不收違
    約金。」，則上訴人依此約定計收利息，自與民法第二百零七條之規定無違。而
    違約金係債務人不履行債務時應付之懲罰金或損害賠償額之預定，非屬民法第二
    百零五條所規定利息之範疇，況本件兩造約定之利息及違約金（共二千二百五十
    元）合計為百分之十九點七，亦未逾民法第二百零五條年息百分之二十之限制，
    本件被上訴人以雙方約定之利息及延滯罰金等合計超過年息百分之二十，抗辯違
    反民法第二百零五條之規定，亦非可取。又約定之違約金額過高者，法院依民法
    第二百五十二條規定，固得減至相當之數額，惟違約金之約定，為當事人契約自
    由、私法自治原則之體現，雙方於訂約時，既已盱衡自己履約之意願、經濟能力
    、對方違約時自己所受損害之程度等主、客觀因素，本諸自由意識及平等地位自
    主決定，除非債務人主張並舉證約定之違約金額過高而顯失公平，法院得基於法
    律之規定，審酌該約定金額是否確有過高情事及應予如何核減至相當數額，以實
    現社會正義外，當事人均應同受該違約金約定之拘束，法院亦應予以尊重，始符
    契約約定之本旨。倘債務人於違約時，仍得任意指摘原約定之違約金額過高而要
    求核減，無異將債務人不履行契約之不利益歸由債權人分攤，不僅對債權人難謂
    為公平，抑且有礙交易安全及私法秩序之維護。本件被上訴人積欠之消費款項二
    十五萬三千九百七十五元，而兩造約定之違約金為二千二百五十元計算，約為千
    分之九，衡諸社會經濟狀況及兩造利益等情況，並無顯過高而失公平之情形，被
    上訴人未據舉證證明此項違約金如何過高，其主張違約金過高應予酌減，即非可
    取。又信用額度為發卡銀行評量持卡者之社會經濟地位、學經歷等一切情狀所給
    予得記帳消費之額度，而持卡者持以記帳消費，仍應斟酌自己之償債能力，為適
    度之使用，一經以刷卡方式記帳消費，即須負清償之責，自不得於刷卡享有消費
    利益之後，再以發卡銀行給予之額度過高為由，主張就其所為消費無須付款。本
    件被上訴人申請本件信用卡時為碩士班學生，對於信用卡約定條款，及有消費即
    須付款之道理，自難諉為不知，其未能衡量自身之經濟能力，為適當之消費，自
    無責令為發卡銀行之上訴人為其負擔消費債務之理，被上訴人抗辯上訴人給予之
    額度太高，應自行負責，其無須付款，委無可取。
五、綜上所述，被上訴人積欠上訴人之信用卡帳款共計二十五萬八千二百四十一元，
    原審僅判命被上訴人給付十七萬七千九百一十七元，則上訴人主張被上訴人應再
    給付八萬零一百七十四元及自九十二年十月五日起至清償日止，按日息萬分之五
    點四計算之利息，暨延滯第一個月一百五十元，延滯第二個月當月計付三百元，
    延滯第三個月至第五個月者，每月計付六百元違約金之判決，洵屬有據，應予准
    許。從而，原審就此部分所為上訴人敗訴之判決，即有不當，上訴人指摘原判決
    不當，求予廢棄改判，為有理由。
六、至兩造其餘之攻擊或防禦方法，及未經援用之證據，經本院斟酌後，認為均不足
    以影響本判決之結果，自無一一詳予論駁之必要，併此敘明。
七、據上論結，本件上訴為有理由，依民事訴訟法第四百三十六條之一第三項、第四
    百四十九條第一項、第七十八條，判決如主文。
中　　　華　　　民　　　國　　九十三　　年　　　十　　　月　　二十七　　日
                                      民事第三庭審判長法官  張靜女
                                      　        法      官  李慈惠
                                        　      法      官  林振芳
右為正本係照原本作成。
本判決不得上訴。
中　　　華　　　民　　　國　　九十三　　年　　　十　　　月　　二十七　　日
                                                法院書記官  李淑芬
